【裁判字號】    98,上更(一),96
【裁判日期】    990427
【裁判案由】    返還買賣價金
【裁判全文】
臺灣高等法院民事判決                98年度上更(一)字第96號
    上  訴  人  庚○○
    訴訟代理人  江肇欽律師
    被上訴人    丁○○
                乙○○
                戊○○
                己○○
                甲○○
                辛○○
                丙○○
                子○○
                壬○○
                癸○○
   共      同
   訴訟代理人  邱六郎律師
   複代理人    邱碩松律師
上列當事人間請求返還買賣價金事件，上訴人對於中華民國96年
11月9日臺灣新竹地方法院96年度訴字第102號第一審判決提起上
訴，經最高法院第一次發回更審，本院於99年3月30日言詞辯論
終結，判決如下：
    主      文
上訴駁回。
第二審及發回前第三審訴訟費用除確定部分外，由上訴人負擔。
    事實及理由
一、本件被上訴人主張：被上訴人之被繼承人林源治於民國81年
    6月6日以新台幣（下同）405萬2,896元之價格（下稱系爭契
    約），向上訴人購買坐落新竹縣竹東鎮○○○段194-2、195
    -133、195-134地號土地（下稱系爭三筆土地）上興建約35
    坪之房屋乙間（下稱系爭房屋），價金由林源治於80年12月
    4日以二千餘萬元將所有系爭三筆土地應有部分（已移轉登
    記與上訴人）出售與上訴人之價款中扣抵。詎上訴人於該房
    屋完工後，未依約履行，經林源治於89年1月催告，未獲置
    理。而林源治已於93年2月28日死亡，被上訴人為林源治之
    全體繼承人，爰依民法第254條規定，以起訴狀繕本之送達
    為解除系爭房屋買賣契約之意思表示，求為判命上訴人返還
    405萬2,896元之價金，並加付法定遲延利息等語。原審判命
    上訴人應給付被上訴人375萬2,896元本息，上訴人就其敗訴
    部分提起上訴。本院前審判命上訴人應給付被上訴人等375
    萬2,000元本息，上訴人復聲明不服，經最高法院第一次發
    回更審（被上訴人就其敗訴部分即30萬元本息與896元本息
    均未聲明不服，已告確定）。並答辯聲明：上訴駁回。
二、上訴人則以：上訴人未依林源治89年1月催告履約，僅構成
    給付遲延，被上訴人未再定期催告，逕行解約，於法不合。
    且縱認系爭房屋之買賣契約合法解除，被上訴人已授權己○
    ○於95年3月14日就該契約之債權債務以30萬元與上訴人成
    立和解，自不得再請求返還價金。又如認兩造未達成上開和
    解，因林源治出售與上訴人之系爭三筆土地部分遭占用，價
    金乃以扣除暫定被占用面積後所餘坪數按每坪12萬元計價，
    嗣發覺實際被占用面積超過暫定被占用面積17.424坪，林源
    治應退還價款209萬880元。另林源治未依約保留可供汽車通
    行之道路供上訴人所建房屋住戶出入，致上訴人以950萬元
    向他人購買土地供作道路，上訴人亦得請求賠償是項支出之
    損害。爰以上開應退還價款及賠償金額，與本件上訴人所負
    債務抵銷等語，資為抗辯。並上訴聲明：(一)原判決不利於上
    訴人之部分廢棄。(二)上開廢棄部分，被上訴人在第一審之訴
    及假執行之聲請均駁回。
三、兩造不爭執之事實：
  (一)上訴人於80年12月4日向被上訴人之被繼承人林源治購買新
    竹縣竹東鎮○○○段195-134、195-133、194-2地號系爭三
    筆土地所有權應有部分，並於81年6月6日與林源治簽立系爭
    買賣契約，約定林源治向上訴人購買位於系爭土地上興建之
    預售房屋第1層，建坪35坪，價款以上訴人原應給付之土地
    增值稅227萬6,896元、土地款（14.8坪）177萬6,000元，合
    計405萬2,896元充為購屋價款，另由上訴人簽發面額170 萬
    元支票交付林源治。林源治則將其所有新竹縣竹東鎮○○路
    24巷9號房屋移轉與上訴人所有，由上訴人辦理拆除，上訴
    人賣與林源治之預售屋任由林源治挑選，俟上訴人建妥後，
    無條件將所有權移轉登記與林源治，有買賣契約書影本可稽
    （見原審卷第17至18、33至34頁）。
  (二)林源治於89年1月催告上訴人，限於89年2月底以前通知前往
    挑選房屋，並辦理產權移轉及過戶手續，惟實際上林源治未
    曾挑選房屋，上訴人亦未辦理所有權移轉登記，有催告函影
    本可證（見原審卷第19至20頁）。
  (三)林源治於93年2 月28日死亡，其繼承人為被上訴人等人，被
    上訴人己○○於95年3月7日與上訴人及其弟即訴外人林清貴
    簽立保證書，其上記載「立保證書人林清貴玆保證庚○○於
    95年3 月14日當日出面處理與己○○間之債務關係，如到期
    庚○○未出面處理，立保證書人將負責清償債務人所欠本金
    新台幣405萬2,000元正，利息另議。」有戶籍謄本、繼承系
    統表、保證書影本可稽（見原審卷第6至16、22頁）。
四、兩造爭執要點為：被上訴人得否以本件起訴狀繕本之送達而
    於96年4月25日合法解除系爭買賣契約，並請求上訴人返還
    價金？茲就兩造爭點及本院得心證理由分述如下：
  (一)本件被上訴人主張：上訴人與被上訴人之被繼承人林源治簽
    訂系爭契約後，上訴人已完成系爭房屋，但遲不交付占有與
    辦理所有權移轉登記，林源治遂於89年1月間發函限期請求
    上訴人於89年以前通知林源治挑選房屋，並辦理所有權移轉
    登記，逾期視為違約，將請求返還價金405萬2,896元，原定
    買賣契約視為解除等語，有催告函影本在卷可憑（見原審第
    19 至20頁），但上訴人迄未履行，為上訴人所不爭執。
  (二)按給付無確定期限者，債務人於債權人得請求給付時，經其
    催告而未為給付，自受催告時起，負遲延責任；契約當事人
    之一方遲延給付者，他方當事人得定相當期限催告其履行，
    如於期限內不履行時，得解除其契約，民法第229條第2項前
    段、第254條分別定有明文。經查系爭契約雖未約定上訴人
    之給付期限，惟被上訴人之被繼承人林源治既已於89年1月
    間，定期催告上訴人於89年以前依約給付，而上訴人迄未履
    行，則依上說明，應認為上訴人自90年1月1日起即負遲延責
    任。又因林源治於催告上訴人履行時，同時表明如於期限內
    不履行即解除契約，則解釋林源治之真意，應在於催告之同
    時，表示附有停止條件之再次催告之意思表示，故上訴人未
    依限履行，則停止條件成就，再次催告之意思表示發生效力
    ，林源治毋須另依民法第254條之規定再定期催告，即得逕
    行為解除契約之意思表示。從而林源治之繼承人全體即被上
    訴人以本件起訴狀繕本之送達，解除系爭契約，即屬合法。
    被上訴人並依民法第259條第1、2款規定，請求上訴人返還
    價金405萬2,896元，應為有據。惟原審僅判命上訴人給付被
    上訴人375萬2,896元本息，而被上訴人就其敗訴部分即30萬
    元本息並未聲明不服；又本院前審僅判命上訴人給付被上訴
    人375萬2,000元本息，而被上訴人就其敗訴部分即896元本
    息亦未聲明不服，均已告確定，故被上訴人於本院僅請求上
    訴人給付375萬2,000元，附此敘明。
  (三)況且退而言之，上訴人所興建之系爭房屋，於完工後約五、
    六年即已出賣他人，業經證人傅庚生於原審到庭結證屬實，
    有言詞辯論筆錄可證（見原審卷第76頁），並為兩造所不爭
    執。從而據此足證上訴人顯已無從履行交付系爭房屋並移轉
    所有權登記之契約義務，故被上訴人始提起本訴請求返還價
    金，則探求被上訴人之真意，應亦係主張可歸責於上訴人之
    事由致給付不能，自亦得依民法第226條第1項規定請求損害
    賠償，併予敘明。
  (四)又被上訴人雖主張兩造於95年3月7日達成和解云云，惟上訴
    人則否認之。經查被上訴人己○○固於95年3月7日與上訴人
    及其弟即訴外人林清貴簽立保證書，其上記載：「立保證書
    人林清貴玆保證庚○○於95年3月14日當日出面處理與己○
    ○間之債務關係，如到期庚○○未出面處理，立保證書人將
    負責清償債務人所欠本金新台幣405萬2,000元正，利息另議
    。」有保證書影本附卷可稽（見原審卷第22頁），為兩造所
    不爭執。惟綜觀該保證書全文，其目的僅在於訴外人林清貴
    保證促使上訴人處理與己○○間之債務關係，否則林清貴將
    代為清償等語，並無任何文字足以證明己○○代表林源治之
    全體繼承人，請求上訴人返還系爭房屋價金，且亦無從認定
    上訴人同意和解，復未表明和解之標的。是被上訴人此部分
    主張，並不可採。
  (五)另上訴人辯稱：已於95年3月14日在新竹縣警察局竹東分局
    芎林分駐所（下稱芎林分駐所），給付30萬元現金與被上訴
    人己○○，並達成和解等語，被上訴人則否認之。經查：
  1.證人林章傑業於原審到庭結證稱：伊不認識己○○，但因訴
    外人黃士杰之邀，而前往了解；伊有聽到上訴人說己○○之
    父親以前賣地上訴人，土地簽收了，但路沒有解決，己○○
    講說拿到30萬元就不告上訴人；伊有看到上訴人拿現金約30
    萬元給己○○，己○○有收下，且說「我不會再告你了」等
    語，有言詞辯論筆錄可稽（見原審第98至100頁）。且證人
    黃士杰亦於原審到庭杰證稱：伊認識上訴人，不認識被上訴
    人己○○，因上訴人之邀，而陪同前往派出所；己○○說她
    的父親和上訴人有土地的糾紛，要上訴人拿30萬元給她；伊
    說己○○又不是代表全部的人，不能拿這個錢，可是她說她
    是代表全部人的錢，伊說己○○要全部的人簽名同意才可以
    拿，己○○說她是代表全部的人，這錢可以交給她，上訴人
    就和解了；伊有親眼看到上訴人拿了現金30萬元當場交給己
    ○○等語，亦有言詞辯論筆錄可證（見原審第119至120頁）
    。從而據此足證己○○確實收受上訴人給付30萬元。
  2.惟己○○否認獲得林源治之全體繼承人授權，主張其無權與
    上訴人締結和解契約，亦無權受領30萬元等語，且被上訴人
    亦均拒絕承認己○○之代理行為，此外上訴人亦未舉證證明
    己○○確實獲得授權，亦未證明有何表見代理之情形，從而
    據此不能認為己○○已代表全體被上訴人與上訴人達成和解
    。是上訴人此部分所辯，並不足採。至於原審就己○○所受
    領之30萬元，雖准許上訴人扣減，惟被上訴人並未聲明不服
    ，已告確定，已如前述。則被上訴人僅就405萬2,896元扣減
    30萬元後之餘款375萬2,896元為請求，自無不合。此外本院
    前審認為兩造已成立和解契約，約定上訴人應給付被上訴人
    405萬2,000元，並扣除己○○已受領之30萬元後，認為被上
    訴人僅得請求上訴人給付375萬2,000元本息，惟被上訴人就
    896元本息敗訴部分亦未聲明不服，亦告確定，併予敘明。
  (六)至於上訴人辯稱：
  1.因被上訴人之被繼承人林源治出售與上訴人之系爭三筆土地
    部分遭占用，因此扣除暫定被占用面積後所餘坪數後，按每
    坪12萬元計算價金，惟嗣發覺實際被占用面積超過暫定被占
    用面積17.424坪，故林源治應退還價款209萬880元云云，但
    被上訴人則否認之。經查上訴人主張遭他人占用土地面積達
    150.224坪云云，僅為上訴人單方之計算，未與林源治進行
    會算過，亦無其他實測證據可資佐證。且證人何進德即土地
    代書亦於原審到庭結證稱：80年12月4日林源治出售系爭土
    地與上訴人之買賣契約附件計算表，是上訴人於95年或94年
    來找伊，調出謄本換算出來的，只能當參考等語，有言詞辯
    論筆錄可稽（見原審卷第69頁）。是上訴人此部分所辯，並
    不足採。
  2.林源治未依約保留可供汽車通行之道路供上訴人所建房屋住
    戶出入，致上訴人以950萬元向他人購買土地供作道路，上
    訴人亦得請求賠償是項支出之損害云云，被上訴人亦否認之
    。經查依系爭契約與80年12月4日林源治出售系爭土地與上
    訴人之買賣契約所示，並無任何文字記載約定林源治負有提
    供道路之義務。又退步言之，縱使林源治與上訴人有此約定
    ，惟依土地登記簿謄本所示，上訴人向訴外人傅明生購買供
    通路使用土地所有權之登記時間為81年2月18日，顯然在訂
    立系爭買賣契約書之前，從而若林源治確實負有提供通路之
    義務，則上訴人應得於81年6月6日訂立系爭買賣契約書時提
    出該項購買通路土地契約書，並主張與其應付給林源治之價
    金相互抵銷。然而上訴人非但捨此不為，反而簽發票據給付
    林源治170萬元，則據此足以證明渠等間並無此約定，林源
    治並無提供道路之義務。是上訴人此部分所辯，亦屬無據。
五、綜上所述，被上訴人請求上訴人給付375萬2,000元本息，為
    有理由，應予准許。原審判命上訴人如數給付，理由雖有不
    同，但結論並無二致，仍應予以維持。核無違誤。上訴意旨
    指摘原判決不當，求予廢棄改判，為無理由，應予駁回。
六、因本件事證已臻明確，兩造其餘主張、陳述及所提之證據
    ，經本院審酌後認與判決結果不生影響，爰不逐一論列，附
    此敘明。
七、據上論結，本件上訴為無理由。依民事訴訟法第449條第2項
    、第78條，判決如主文。
中    華    民    國    99    年    4    月    27    日
                    民事第七庭
                        審判長法  官 鄭三源
                              法  官 呂太郎
                              法  官 邱  琦
正本係照原本作成。
如不服本判決，應於收受送達後20日內向本院提出上訴書狀，其
未表明上訴理由者，應於提出上訴後20日內向本院補提理由書狀
（均須按他造當事人之人數附繕本）上訴時應提出委任律師或具
有律師資格之人之委任狀；委任有律師資格者，另應附具律師資
格證書及釋明委任人與受任人有民事訴訟法第466條之1第1項但
書或第2項（詳附註）所定關係之釋明文書影本。
中    華    民    國    99    年    4     月    28    日
                              書記官 廖艷莉
附註：
民事訴訟法第466條之1（第1項、第2項）：
對於第二審判決上訴，上訴人應委任律師為訴訟代理人。但上訴
人或其他法定代理人具有律師資格者，不在此限。
上訴人之配偶、三親等內之血親、二親等內之姻親，或上訴人為
法人、中央或地方機關時，其所屬專任人員具有律師資格並經法
院認為適當者，亦得為第三審訴訟代理人。

司法院資訊處製作；財團法人民間司法改革基金會備份。
